【裁判字號】    96,易,2694
【裁判日期】    970124
【裁判案由】    傷害
【裁判全文】
臺灣臺北地方法院刑事判決              96年度易字第2694號
公  訴  人  臺灣臺北地方法院檢察署檢察官
被      告  甲○○
上列被告因傷害案件，經檢察官聲請簡易判決處刑（96年度偵字
第9357號），本院認不宜以簡易判決處刑，改依通常程序審理後
，茲判決如下：
    主  文
甲○○無罪。
    理  由
一、公訴意旨略以：被告甲○○於民國九十五年十月二十九日下
    午五時許，在臺北市○○區○○街三一巷二二弄二九號前，
    因細故與乙○○發生口角，甲○○竟基於傷害他人身體之犯
    意，咬傷乙○○之右手食指，致乙○○受有右手食指撕裂傷
    之傷害，因認被告甲○○涉有刑法第二百七十七條第一項之
    普通傷害罪嫌。
二、按犯罪事實應依證據認定之，無證據不得認定犯罪事實；又
    不能證明被告犯罪者，應諭知無罪之判決，刑事訴訟法第一
    百五十四條第二項、第三百零一條第一項分別定有明文。再
    按，刑事訴訟法上所謂認定犯罪事實之證據，係指足以認定
    被告確有犯罪行為之積極證據而言，如未能發現相當證據或
    證據不足以證明，自不能以推測或擬制之方法，以為裁判基
    礎。而刑事訴訟上證明之資料，無論其為直接或間接證據，
    均須達到通常一般之人均不致有所懷疑，而得確信其為真實
    之程度，始得據為有罪之認定，若關於被告是否犯罪之證明
    未能達此程度，而有合理懷疑之存在，致使無從形成有罪之
    確信，根據「罪證有疑，利於被告」之證據法則，即不得遽
    為不利被告之認定，復有最高法院二十九年上字第三一零五
    號、七十六年台上字第四九八六號判例可資參照。次按，對
    於現在不法之侵害，而出於防衛自己或他人權利之行為，不
    罰，但防衛行為過當者，得減輕或免除其刑，刑法第二十三
    條定有明文。而刑法上之防衛行為，祇以基於排除現在不法
    之侵害而不超越必要之程度為已足，不以出於不得已之行為
    為條件，若行為人並無不能再行攻擊之情形，則其不法之侵
    害，不得不謂為尚屬現在，被害人加以反擊，自屬正當防衛
    權之行使，復有最高法院二十六年渝上字第一五二０號判例
    可供參考。
三、本件公訴人認定被告甲○○涉有前述罪嫌，係以被告甲○○
    之自白、告訴人乙○○之指述、證人陳紅桃、詹陳員之證述
    及醫院之診斷證明書為其主要論據。訊據被告甲○○固承認
    有於聲請簡易判決處刑書所載之時、地咬傷告訴人乙○○右
    手食指之事實，惟否認有何傷害之犯行，辯稱：當時和乙○○發生爭吵，乙○○用右手揮拳搥伊的臉，伊用左手擋，但
    是乙○○連打好幾下，還抓伊的頭，後來又從伊下巴揮拳過
    來，揮到伊嘴巴，伊一直往後退，退到不能退，為了防衛才
    咬乙○○等語。經查：
(一)、被告甲○○辯稱其遭告訴人乙○○持續毆打，之後退無可退
    ，才咬乙○○食指乙節，核與證人丙○○、陳仕培、陳仕晞
    等人證述之情節相符。證人即被告之夫丙○○於本院審理時
    證稱：當天下午五點多有在案發現場，現場有我、甲○○、
    乙○○、詹文松（乙○○之弟）、我二個小孩。當天下午二
    點多甲○○和我在吵架，後來就沒有吵了，五點左右甲○○
    不甘心就在家裡前院罵人，就影射到乙○○的媽媽，乙○○
    跟甲○○就開始吵架，後來就打起來，我反而變成在勸架，
    還叫我的小孩幫忙把甲○○拉回家。之後乙○○先出手抓甲○○的頭髮，乙○○左手抓著甲○○的頭髮，右手摀著甲○○的臉頰一直搖，甲○○就抱著她的頭一直往後退，甲○○
    當時並沒有還手，乙○○除了抓甲○○的頭，也有用雙手亂
    抓亂扯，詹文松也有對甲○○拳打腳踢，我看狀況不對就上
    前跟乙○○說對不起，我就拉乙○○的右手跟他對不起，乙○○就放開手進到他家，乙○○進屋後又出來喊說他的手指
    頭流血了，詹文松就送乙○○去醫院。我沒有看到甲○○咬
    乙○○的動作，但乙○○是整隻手摀住甲○○的嘴巴，有可
    能是這時候咬到的。是我拉開他們之後乙○○進屋子裡去，
    又從屋子出來說他流血，乙○○進屋前並沒有說他流血，甲○○跟乙○○吵架、打架過程中，甲○○都沒有拿鐮刀等語
    詳盡（本院九十七年一月十日審判筆錄第六至九頁）。再參
    酌檢察官偵訊時，就丙○○及甲○○之子陳仕培、陳仕晞進
    行隔離訊問，證人丙○○證稱：乙○○推我太太，還有拉我
    太太的頭髮，我一直叫大家冷靜，我太太一直抱著頭，過一
    、兩分鐘才分開，我太太雙手抱頭一直退，當時很混亂，乙○○動作很大揮來揮去，我抓住乙○○的手，叫他冷靜等語
    （本院卷第二九頁背面）；證人陳仕培證稱：案發當天其與
    弟弟躲在案發地點附近的瓦斯桶，怕過去會被打，後來弟弟
    有衝出去，其就跟著衝出去，有看到阿伯（指乙○○）打媽
    媽背部，媽媽一直擋，阿伯就抓媽媽的臉，手滑下來，媽媽
    就咬阿伯，阿伯兩人（指乙○○與詹文松兄弟）打媽媽一個
    ，媽媽沒辦法還手，阿伯也有抓媽媽的臉等語（本院卷第二
    九至三十頁）；證人陳仕晞則證稱：當天乙○○向媽媽揮勾
    拳，打我媽媽的臉，還有由下往上要抓媽媽的臉，我媽媽才
    咬他，另一個人在背後用腳踹我媽媽，我爸爸過去勸架，就
    抱住我媽媽的頭，讓他不要受傷等語（本院卷第三十頁），
    觀諸前述證人證述之內容互核相符，且被告於案發翌日上午
    至馬偕紀念醫院就診結果，醫生認其受有臉部挫傷與多處擦
    傷（2*1公分、1*1公分、1*0. 2公分）、右肩挫傷、左腰挫
    傷之傷害，有診斷證明書一紙在卷可稽（偵查卷第十四頁）
    ，上開傷勢與證人證述之傷害情節亦屬吻合，益見前揭證人
    所言屬實。故本案案發時應係告訴人乙○○先行出手毆打被
    告甲○○，且往被告甲○○之臉部揮拳、抓打，被告甲○○
    之臉部方有多處挫、擦傷，則告訴人乙○○上開行為顯已對
    被告甲○○之身體、生命造成侵害，而屬現時不法之侵害。
    再依前述證人之證詞以及被告甲○○之傷勢不止一處等情，
    可知告訴人乙○○係持續出手揮打被告，並無停手之意，且
    被告甲○○咬傷告訴人乙○○之時，證人丙○○尚未上前將
    告訴人乙○○拉開，業據證人丙○○證述如前，則被告甲○○在證人丙○○未將告訴人乙○○拉開之前，若不立即排除
    告訴人乙○○之侵害，被告甲○○顯有受到更嚴重傷勢之可
    能，故被告甲○○當有實施防衛行為之必要性。再者，證人
    丙○○、陳仕培、陳仕晞均稱被告甲○○並未還手，只是一
    直抱頭後退，而觀諸告訴人乙○○之診斷證明書，僅記載受
    有右手食指撕裂傷之傷害，有大直醫院、馬偕紀念醫院分別
    出具之診斷證明書各一紙附卷為憑（他字卷第十七、十八頁
    ），是告訴人乙○○除食指遭咬傷外，身體並未受有其他傷
    害，顯見被告甲○○除咬告訴人乙○○手指外，確無其他主
    動出手攻擊告訴人乙○○之行為，益見前述證人證詞屬實。
    是本案被告甲○○並非與告訴人乙○○互毆，亦非就已經過
    去之侵害，採取報復攻擊之行為，從而，被告甲○○就現在
    不法之侵害，為防衛自己之生命、身體，而為抵抗防衛行為
    ，雖因此致告訴人乙○○受有傷害，仍合於正當防衛之要件
    。其次，觀諸案發當時出手傷害被告甲○○者，共有告訴人
    乙○○與案外人詹文松二人，其等均為正值壯年之男子，有
    其等之年籍資料在卷可參，其等出手毆打被告甲○○初始，
    證人丙○○並未上前拉開告訴人乙○○，故被告甲○○為免
    其身體、生命繼續受到侵害，當有以相當力道加以還擊之必
    要；再參酌告訴人乙○○除右手食指撕裂傷外，並未受有其
    他傷害，惟被告甲○○之臉部卻有多處挫擦傷，右肩、左腰
    亦受有傷害，故比較兩人所受傷勢，告訴人乙○○亦無受傷
    較重之情形，足見被告甲○○亦無防衛過當之情事。
(二)、告訴人乙○○雖以證人身份於本院審理時證述：案發當天看
    到甲○○和她先生丙○○在吵架，甲○○拿一支鐮刀，甲○○一直罵我母親跟丙○○亂倫，我跟甲○○說我母親也是你
    的姑姑，不要罵那麼難聽，甲○○就很生氣，就拿鐮刀一直
    對著我揮舞，我的手就去搶她的鐮刀，甲○○不放手，兩人
    有拉扯，甲○○就突然抓我的手指狠狠的咬了一口，我當場
    流血，我非常的痛，丙○○跟詹文松就跑出來，丙○○在我
    家門前所以他有看到，詹文松比較晚出來，詹文松有無看到
    我被咬我不知道等語，但其既稱手指很痛流血後丙○○才跑
    出來，又稱丙○○有看到其與甲○○拉扯之情形，則丙○○
    究竟何時始出現在現場，有無看到拉扯或乙○○被咬手指之
    情，證人乙○○之證言已有自相矛盾之處。嗣經檢察官再次
    向證人乙○○確認證人丙○○有無看到手指被咬情形，證人
    乙○○又稱反正其被咬到流血很痛時，大家就跑出來看等語
    （本院97年1月10日審判筆錄第3至4頁），則證人乙○○所
    述前後反覆，已堪質疑。再證人乙○○證稱其為搶被告甲○○之鐮刀，兩人發生拉扯，又稱拉扯時有碰到被告甲○○之
    臉頰（同上審判筆錄第4頁），惟被告甲○○手上若握有鐮
    刀，兩人拉扯時被告甲○○應會盡量避開臉部部位，而告訴
    人乙○○若有碰觸到被告甲○○臉部，則被告甲○○臉部應
    會受有刀傷，惟被告甲○○之臉部卻無刀傷，反係挫傷與多
    處擦傷，故證人乙○○上開證詞，實與常理及相關物證不符
    。又證人丙○○、陳仕培、陳仕晞均證稱當時被告甲○○並
    未拿鐮刀，丙○○並證稱其與被告甲○○發生爭執時間是下
    午二時許，當乙○○下午五時許回家時，已經爭吵完畢二個
    多小時，之後乙○○與甲○○發生拉扯，其將乙○○拉開後
    ，乙○○進入屋內，之後又出來，才喊他流血（本院卷第三
    十頁，同前審判筆錄第六至七頁）等語，凡此均與證人乙○○所述情節不同，由此益見證人乙○○之證詞難以採信。
(三)、證人陳紅桃、詹陳員固曾於偵查中到庭作證，惟證人陳紅桃
    證稱甲○○與乙○○打架時沒有看到，但他們互罵時有聽到
    等語（他字卷第三四頁），可見證人陳紅桃於案發時並未在
    場，無法證明被告甲○○有傷害告訴人乙○○之事實。又證
    人詹陳員證稱甲○○當天一直罵伊，乙○○問甲○○為何要
    罵他媽媽，手就被咬傷，伊沒有看到乙○○打甲○○等語，
    則證人詹陳員有無現場目擊被告甲○○咬傷告訴人乙○○之
    行為，無法自上開證詞明確窺知。再參酌證人乙○○證稱案
    發當時只有丙○○與詹文松出來看，可見證人詹陳員當時並
    未在場，只是事後知悉告訴人乙○○有手指受傷之情形。其
    次，證人詹文松於另案偵訊時證稱：聽到乙○○喊流血後趕
    快衝出來帶乙○○去醫院等語（即甲○○對乙○○提出傷害
    告訴之案件，見本院卷第三五頁），可知證人詹文松亦未於
    案發時在場。
四、綜上所述，被告甲○○雖有傷害告訴人乙○○身體之行為，
    然係告訴人乙○○先對被告甲○○為現時不法之侵害，被告
    甲○○為防衛自己生命、身體免受侵害，方採取並未逾越必
    要範圍之防衛行為，合於刑法第二十三條正當防衛之要件，
    自屬不罰。此外，復查無其他積極證據足以證明被告甲○○
    有公訴人所指之傷害犯行，並使本院達到確信，揆諸前開法
    律規定及判例意旨，自應為被告甲○○無罪之諭知。
據上論斷，應依刑事訴訟法第二百八十四條之一、第三百零一條
第一項，判決如主文。
本案經檢察官黃珮瑜到庭執行職務。
中    華    民    國    97    年    1     月    24    日
                  刑事第三庭     法  官  游士珺
上正本證明與原本無異。
如不服本判決，應於判決送達後10日內向本院提出上訴狀（應抄
附繕本）。告訴人或被害人如對於本判決不服者，應具備理由請
求檢察官上訴，其上訴期間之計算係以檢察官收受判決正本之日
期為準。
                                 書記官  林素霜
中    華    民    國    97    年    1     月    25    日


司法院資訊處製作；財團法人民間司法改革基金會備份。
